【裁判字號】    88,上易,317
【裁判日期】    890329
【裁判案由】    損害賠償
【裁判全文】
臺灣高等法院民事判決  八十八年度上易字第三一七號
      上訴人即附帶被上訴人  丙.
      被上訴人即附帶上訴人  戊.
                            甲.
                              .
      被上訴人              丁.
                              .
                            己○○  住台北市○○○路四三一號七樓之二
                            乙○○  住台北市○○區○○路六二巷九號三樓
右當事人間請求損害賠償事件，上訴人對於中華民國八十八年十一月十六日臺灣臺北
地方法院八十八年度訴字第四七六號第一審判決提起上訴，被上訴人戊○○、甲○○
則提起附帶上訴，本院判決如左：
    主    文
原判決關於命上訴人應給付被上訴人丁○○新台幣肆萬元及利息部分，及該部分假執
行之宣告，暨訴訟費用之裁判均廢棄。
右廢棄部分，被上訴人丁○○在第一審之訴及其假執行之聲請均駁回。
其餘上訴駁回。
附帶上訴駁回。
第一、二審訴訟費用由上訴人負擔五分之四，餘由被上訴人丁○○負擔。附帶上訴費
用由附帶上訴人負擔。
    事    實
甲、上訴人即附帶被上訴人方面：
壹、聲明：
  一、原判決不利於上訴人部分廢棄。
  二、第一項廢棄部分被上訴人在第一審之訴及假執行之聲請均駁回。
  三、第一項廢棄部分及第二審訴訟費用均由被上訴人等連帶負擔。
  四、駁回被上訴人之附帶上訴。
貳、陳述：除與原判決記載相同者茲引用外，補陳略稱：
  一、原審民事判決引用之唯一證據「原告收款未交回公司」任意擴張解釋為「捲款
      潛逃」、「侵佔公司款項」，並據以判刑，惟經傳訊上訴人之客戶、同事、親
      友等共十人，皆稱未聽見上訴人稱「原告收款未交回公司」，僅客戶豐典公司
      工程師宋奕麟及上訴人之職員劉家綺、蘇芳玉作證聽過這一句話，顯未達意圖
      散布於眾而指摘或傳述足以毀損他人名譽之事之程度。又上訴人指稱「原告收
      款未交回公司」乃係提醒客戶不應繼續付款予被上訴人等，與誹謗罪所訂「涉
      於私德與公共利益無關」之構成要件顯不相當。
  二、被上訴人向客戶收取之貨款支票共計新台幣參佰陸拾參萬餘元，其中壹佰貳拾
      捌萬元支票已遭被上訴人兌現，另貳佰肆拾捌萬元支票被扣於台北地院，上訴
      人現正訴請被上訴人返還中，拖延已達三年，對上訴人經營之小型公司有絕對
      毀滅性之破壞。三年多來扣住上開貨款不交還公司，並向法院檢舉上訴人違反
      公司法未收足股款，冀圖一舉擊潰上訴人，原審不察，仍根據刑庭不公之判決
      作出不利於上訴人之判決，不但有欠公平，且無異鼓勵違背公序良俗企業倫理
      之被上訴人繼續遂行打擊上訴人之行為。
  三、本案刑事部分主張遭誹謗者僅收取貨款予以隱匿並不交還公司之會計戊○○及
      業務員甲○○二人，其餘三人己○○、乙○○、丁○○皆未經手金錢，且經檢
      察官曾一再向乙○○、己○○、丁○○三人詢問其被誹謗之事實及感覺，三人
      皆無法陳述，顯見三人原無意尋求上訴人對其精神痛苦之賠償。
  四、原判決稱：「本件因故未能回長沙公司任職之員工僅有原告等五人，被告一再
      向他人指摘『甲○○他們』或『戊○○他們』收到款項未交回公司云云，則其
      稱呼之對象已明確推知係指原告等五人」。法院據以推論「則其稱呼之對象已
      明確推知係指原告等五人」並無任何法理或邏輯上之依據。被上訴人未能返回
      長沙公司任職係因其自動離職，雖經上訴人大力慰留亦不為所動，可傳訊長沙
      公司負責人林雪梅即可證實，故被上訴人未能返回長沙公司任職與上訴人所稱
      呼之對象是否應擴張為張等五人並無關連。
  五、上訴人向豐典公司宋奕麒提起甲○○收取貨款未交還公司，係因宋奕麒詢及為
      何甲○○沒來，是否辭職？甲○○為業務員因此與宋認識，而戊○○並非宋所
      認識，亦非於該次談話提及，故上訴人不可能稱「甲○○他們」，亦不可能意
      指五人包括電腦繪圖員、英文秘書及水電技術員。後三人在台北上班，從未到
      新竹與宋認識，以常識判斷，上訴人並無擴張誹謗之必要及故意。且訴外人劉
      家綺及蘇玉芳乃上訴人之公司職員，熟知上開三人並未經手金錢，上訴人指甲
      ○○、戊○○收取貨款未交還公司，絕不包括此三人。
乙、被上訴人即附帶上訴人方面：
壹、聲明：
  一、被上訴人等五人答辯聲明：駁回上訴人之訴。
  二、附帶上訴人戊○○、朱秀惠附帶上訴聲明：
    (一)原判決不利於附帶上訴人部分廢棄。
    (二)右廢棄部分附帶被上訴人應再給付附帶上訴人戊○○、甲○○每人各新台幣拾
      陸萬元及自起訴狀繕本送達翌日起至清償日止，按年息百分之五計算之利息。
    (三)第一審駁回部分及附帶上訴訴訟費用均由附帶被上訴人負擔。
    (四)第二、三項請准附帶上訴人供擔保，宣告假執行。
貳、陳述：除與原判決記載相同者茲引用外，補陳略稱：
  一、答辯理由：
    (一)豐典公司員工多人均聽過上訴人所說「原告收款未交回公司」，只是願意出庭
      作證的只有宋奕麒及溫仁德二人，並非上訴人所說三人。
    (二)上訴人不但惡意於八十五年一月十八日將公司門鎖全部換新，使被上訴人五人
      等於一月二十日無法入內上班，同時對外宣稱被上訴人等全部離職並將公司貨
      款全部帶走，如照上訴人所言，僅開除戊○○一人，為何將公司門鎖全部更換
      ，不讓五名員工入內上班，而對外宣稱五名員工帶走公司所收貨款？五名員工
      私人物品被扣留在公司，如自動離職，私人物品為何全留在公司。
    (三)上訴人於八十六年度偵字三五二五號地院檢察署偵訊時，由於證人證詞確鑿不
      得不親口承認，只有對客戶說「他們將公司貨款拿去」，沒有說「他們捲款潛
      逃」，大多客戶因與上訴人有業務往來而不願出庭做證，上訴人稱基於工作之
      需要指派蘇芳玉及劉家綺向客戶散播被上訴人「收取貨款未交回公司」完全不
      是事實之指控，且本院刑庭已判定連續誹謗確定。
    (四)附帶被上訴人稱基於工作之需要指派蘇芳玉及劉家綺向客戶散播附帶上訴人「
      收取貨款未交回公司」：：等完全不是事實之指控，使附帶上訴人之名譽毀於
      一旦，如說無惡意，誰能相信？高院刑庭已判定連續誹謗罪確定。
    (五)被上訴人向客戶收取之參佰陸拾參萬餘元其中壹佰貳拾捌萬餘元之支票為戊○
      ○代墊公司款項，經上訴人同意扣抵，已由本院刑事判決無罪確定，其貳佰肆
      拾捌萬餘元應上訴人要求被扣於台北地院，待上訴人解決員工欠薪。
  二、附帶上訴理由：
    (一)附帶上訴人係合法持有長沙公司及其客戶之支票，附帶被上訴人明知此情，恐
      遭解僱之附帶上訴人會將其客戶帶走，故惡意連續向長沙公司或曾茂行公司之
      客戶及員工指摘傳述附帶上訴人侵占公款云云，此豈能以附帶上訴人合法持有
      而未將款項交回公司，即認附帶被上訴人所言附帶上訴人侵占一事非屬憑空指
      摘。
    (二)附帶上訴人為一工作能力甚強、業績優秀、前途不可限量之青年，然因附帶被
      上訴人誹謗附帶上訴人名譽致附帶上訴人於事發後應徵工作處處碰壁，對附帶
      上訴人之名譽、信用已造成莫大且無可彌補之損害，尤其附帶上訴人朱秀惠斯
      時已懷有身孕、經濟本有壓力，卻因附帶被上訴人之惡意行為而需面對失業、
      侵占等種種壓力，其精神上所受之痛苦，實非一般人所能忍受。
    (三)附帶被上訴人為曾茂行企業之董事，資產雄厚，反觀附帶上訴人因其惡意抵譭
      致同業間無人敢用，又無能力自行籌組公司，迄今非但仍處於失業狀態，尚且
      有嬰孩嗷嗷待哺，然生路已斷，精神上受有莫大之損害，爰請求二十萬元之慰
      撫金應屬允當。
    理    由
一、被上訴人乙○○經合法通知，未於言詞辯論期日到場，核無民事訴訟法第三百八
    十六條各款所列情形，爰依上訴人聲請由其一造辯論而為判決。
二、被上訴人起訴主張：被上訴人等受僱於上訴人擔任實際負責人之長沙公司，八十
    五年十二月間，兩造因故發生閒隙，上訴人除將長沙公司辦公室門鎖全部換新，
    使被上訴人無法上班外，並對長沙公司及上訴人所開設另一曾茂行公司之客戶指
    摘傳述被上訴人侵占公司款項云云，足以毀損被上訴人之名譽，因本於民法第一
    百八十四條第一項、第一百九十五條第一項之規定，求為命上訴人賠償被上訴人
    每人各二十萬元及遲延利息之判決等語。
    上訴人則以：被上訴人任職長沙公司期間，確有收取客戶貨款後侵占入己，拒絕
    交回公司之事實，伊並未誹謗被上訴人等語，資為抗辯。
    被上訴人戊○○、甲○○則提起附帶上訴主張：附帶上訴人為一工作能力甚強、
    業績優秀、前途不可限量之青年，然因附帶被上訴人誹謗附帶上訴人名譽致附帶
    上訴人於事發後應徵工作處處碰壁，對附帶上訴人之名譽、信用已造成莫大且無
    可彌補之損害，尤其附帶上訴人朱秀惠斯時已懷有身孕，經濟本有壓力，卻因附
    帶被上訴人之惡意行為而需面對失業、侵占等種種壓力，其精神上所受之痛苦，
    實非一般人所能忍受，爰請求二十萬元（除原審判准之四萬元外，尚應給付十六
    萬元）之慰撫金，應屬允當等語。
三、查被上訴人主張上訴人對長沙公司及曾茂行公司客戶指摘傳述被上訴人侵占公司
    款項，故意毀損被上訴人名譽乙節，雖為上訴人所否認，惟查：
  (一)上訴人曾對長沙公司及曾茂行公司之客戶述及被上訴人等人收到票款未交回公司
    等情，業經證人即曾茂行公司會計蘇芳玉、曾茂行公司職員劉家綺、豐典公司現
    場工程師宋奕麒於台灣台北地方法院檢察署八十六年度偵字第三五二五號偵查事
    件中證述明確，並經上訴人於台灣高等法院八十八年度上訴字第五二四號刑事案
    件中自承屬實。上訴人雖未使用「捲款潛逃」或「侵占公司款項」等字眼，然上
    訴人既為公司實際負責人，其對公司客戶指摘任職公司之「被上訴人收款後未交
    回公司」等語，以一般人之理解而言，其意義自與「捲款潛逃」、「侵占公款」
    等相當。上訴人雖辯稱：本件歷經偵審，僅有証人宋奕麒一人証稱聽過那句話，
    至於劉家綺、蘇芳玉係上訴人指派前往接收之員工，上訴人基於工作之需要，告
    知此一事件之發展現況，並無誹謗故意云云，惟查上開三人既均有聽到「被上訴
    人收款未交還公司」等語，尚難認上訴人無散布於眾或誹謗之故意，上訴人所辯
    並無足採。
  (二)被上訴人戊○○曾代長沙公司墊款一百二十萬元，而長沙公司登記負責人林雪梅
    及上訴人均同意以被上訴人代收曾茂行客戶豐典公司支付面額一百二十八萬九千
    九百二十五元支票抵償上開墊款，此有長沙公司簽發面額共計一百二十萬元之支
    票四紙及林雪梅與被上訴人戊○○之電話談話譯文一份附於台灣台北地方法院檢
    察署八十六年度偵字第三五二五號偵查卷內足按，並經台灣高等法院八十七年度
    上易字第六八八號刑事判決認定屬實，有該案刑事判決附於原法院八十六年度訴
    字第一八七二號刑事卷內可稽。至於被上訴人收受訴外人即客戶樂全公司等簽發
    交付面額各為三十萬四千二百一十九元、二百零四萬四千九百三十四元、一十三
    萬六千五百元之支票三紙後，固未交回長沙公司，惟此乃因上訴人於八十六年一
    月十八日更換長沙公司門鎖，致被上訴人等人無法再至長沙公司上班而未交回，
    被上訴人於同年月二十一日委請律師發函長沙公司及上訴人已表明：「茲據劉君
    等五人委稱：『丙○○設以林雪梅為代表人設立長沙公司，資本額為五百萬元，
    由於設立之初即未實收股本，致自始為負債經營，全賴吾等調度資金及推行業務
    ‧‧‧，未料，曾君以因曾茂行本身負債大於資產，竟要求本人等將會計及財務
    全數交出，且聲稱不可能發給紅利及獎金等，更有甚者，於八十六年一月二十一
    日起將公司門鎖全部換新不讓本人等前往上班，且對外宣稱本人等業已離職，不
    得已，本人祇有將公司帳冊及所收支票等先行委任貴所律師保管，俟曾君等提出
    協議方案與本人等完成協議後，再依協議內容執行之。』‧‧‧」等語，此有八
    十六年一月二十一日（）璽函字第○○四號律師函附於前開偵查卷內可查，而
    上開三紙支票嗣則經被上訴人提出於原法院八十六年度自字第三二六號刑事案件
    扣押在案，被上訴人既從未將上開票款提示兌領而占為己有，殊難認為其有侵占
    該等票款之意圖。況上訴人積欠被上訴人薪資未付，已據上訴人於八十七年度上
    易字第六八八號刑事案件中自認無訛，則被上訴人扣取支票未交回公司，無非係
    為藉此促使上訴人給付積欠之薪資，上情均為上訴人所明知，然上訴人卻仍向長
    沙公司或曾茂行公司之客戶指摘傳述被上訴人侵占公款云云，難認無誹謗毀損被
    上訴人名譽之故意，則被上訴人主張上訴人故意毀損、侵害被上訴人名譽乙節，
    堪予採信。
  (三)查本件因故未能返回長沙公司任職之員工僅有被上訴人等五人，上訴人一再向他
    人指摘「甲○○他們」或「戊○○他們」收到款項未交回公司云云，則其稱呼之
    對象依被上訴人之主張雖係指被上訴人等五人，惟查被上訴人等五人中，除丁○
    ○係負責公司之水電技術部門並未經管公司之金錢及財務外，其餘四人，戊○○
    係主管兼會計，甲○○係業務員，己○○係英文秘書但有時亦幫乙○○代收公司
    支票，乙○○係業務助理，四人均有經管公司款項之職務或機會，業據被上訴人
    等五人供明在卷（本院卷第五十六頁），並為上訴人所不爭執，則丁○○既完全
    未經管公司金錢財務，上訴人為公司實際負責人當無不知之理，是上訴人所稱「
    戊○○他們」或「甲○○他們」，應不包括丁○○在內，而係僅指戊○○、甲○
    ○、己○○、乙○○等四人，上開刑事判決未予查明丁○○並未經管公司財務，
    而認丁○○亦係上訴人誹謗之對象，尚有誤會，本院本於民事獨立判斷之職權，
    認丁○○並非誹謗罪之被害人，是被上訴人丁○○依侵權行為，請求上訴人損害
    賠償，即屬無據，應予駁回。又上訴人辯稱：己○○、乙○○二人未經手金錢，
    顯見伊並未誹謗己○○、乙○○二人云云，依上開說明，即屬無據，是上訴人對
    戊○○等四人應負侵權行為責任，堪予認定。
四、按因故意或過失，不法侵害他人之權利者，負損害賠償責任；不法侵害他人之名
    譽者，被害人雖非財產上之損害，亦得請求賠償相當之金額，民法第一百八十四
    條第一項前段、第一百九十五條第一項前段分別定有明文。上訴人故意毀損被上
    訴人戊○○等四人之名譽，已如前述，被上訴人名譽受此侵害，職場形象受創甚
    深，再覓工作時必倍加困難，其所受精神上之痛苦不可謂不大，則被上訴人自得
    就其所受非財產上損害，請求上訴人依法賠償。本院審酌上訴人係在被上訴人確
    尚未將款項交回公司之情況下為前開指述，尚非憑空指摘，惟被上訴人原任業務
    工作，接觸層面廣泛，信譽經此傷害，一時之間殊難回復，及兩造身份、地位、
    資力等一切情況，認被上訴人請求上訴人賠償慰撫金，以每人各四萬元為相當，
    逾此金額所為請求，尚非有據，附帶上訴意旨請求上訴人應再給付十六萬元，並
    聲請宣告假執行，即無理由，應予駁回。
五、綜上，上訴人故意不法侵害被上訴人之名譽，致被上訴人戊○○等四人受有精神
    上之痛苦，從而被上訴人等五人本於民法第一百八十四條第一項前段、第一百九
    十五條第一項前段規定，請求上訴人賠償每人各二十萬元，及自起訴狀繕本送達
    翌日即八十八年一月二十八日起至清償日止按年息百分之五計算之法定遲延利息
    ，於戊○○等四人每人各四萬元及法定遲延利息部分，為有理由，應予准許；其
    餘戊○○等四人逾四萬元之請求，及丁○○之請求，尚非有據，應予駁回。原審
    就丁○○部分，為丁○○勝訴之判決並為假執行之宣告，尚有未洽，上訴意旨就
    此部分指摘原判決不當，求予廢棄改判，為有理由，爰將原判決廢棄改判如主文
    第二項所示。至於上開應准許部分，原審判命上訴人給付，並為假執行之宣告，
    核無違誤，上訴及附帶上訴意旨，就此部分指摘原判決不當，求予廢棄，為無理
    由，均應予駁回。
六、據上論結，本件上訴為一部有理由，一部無理由，附帶上訴為無理由，依民事訴
    訟法第四百五十條、第四百四十九條第一項、第七十九條但書，判決如主文。
中      華      民      國    八十九    年      三      月    二十九    日
                                臺灣高等法院民事第九庭
                                    審判長法  官  吳  謙  仁
                                          法  官  姜  素  娥
                                          法  官  林  樹  埔
右正本係照原本作成。
不得上訴。
中      華      民      國    八十九    年      三      月    三十一    日
                                          書記官  蕭  秀  琴


司法院資訊處製作；財團法人民間司法改革基金會備份。
